臺灣高等法院刑事判決
109年度上易字第1314號
上  訴  人  臺灣桃園地方檢察署檢察官
上  訴  人  
即  被  告  莊木郎


選任辯護人  林永祥律師
上列上訴人因被告妨害自由案件，不服臺灣桃園地方法院109年
度易字第276號，中華民國109年5月27日第一審判決（起訴案號
：臺灣桃園地方檢察署108年度偵字第26483號），提起上訴，本
院判決如下：
    主  文
上訴駁回。
    事  實
一、莊木郎於民國108年8月11日下午5時許，乘坐其女莊嘉真所
    駕駛之車牌號碼000-0000號自用小客車（下稱A車），行經
    桃園市○○區○○路○段000 號路段（下稱系爭路段）時，因不
    滿斯時於同路段之同向駕駛即莊容禎（所涉妨害名譽案件，
    另經臺桃園地方檢察署檢察官不起訴處分確定），於駕駛車
    牌號碼00-0000 號自用小客車時（下稱B車），在其等車輛
    後方鳴按喇叭、閃大燈之駕駛行為等情，莊木郎竟利用兩車
    均停等紅燈之機會下車，並基於恐嚇危害他人安全之犯意，
    向莊容禎大聲咆哮並接續向莊容禎恫稱：「你走嘛! 有本事
    你就走啊! 」、「我用這一點，我就ㄎㄧㄚ（台語）死妳了啦
    」（起訴書誤載為『我「掐」死妳了啦』）等語，以此加害莊
    容禎自由之事，使莊容禎聽聞後心生畏懼，致生危害於安全
    。
二、案經莊容禎訴由桃園市政府警察局大園分局報告臺灣桃園地
    方檢察署偵查起訴。　　
    理  由
壹、證據能力事項：
一、按被告以外之人於審判外之言詞或書面陳述，除法律有規定
    者外，不得作為證據；又被告以外之人於審判外之陳述，雖
    不符合刑事訴訟法第159條之1至第159條之4規定，但經當事
    人於審判程序同意作為證據，法院審酌該言詞或書面陳述作
    成時之情況，認為適當者，亦得為證據。同法第159條第1項
    及第159 條之5 分別定有明文。查本判決所引用被告以外之
    人於審判外之陳述，經檢察官、被告、辯護人於本院審理時
    均表示同意有證據能力，本院審酌上開證據製作時之情況，
    尚無違法不當及證明力明顯過低之瑕疵，認為以之作為證據
    應屬適當，揆諸前開規定，爰依同法第159 條之5 第1 項規
    定，認上開證據均有證據能力。
二、其餘經本判決援引之非供述證據，俱核無公務員違法採證之
    情形，亦無信用性過低之疑慮，且與本案被告犯行之認定具
    關聯性，均經本院於審判期日，依刑事訴訟法第164 條、第
    165 條規定，踐行證據調查之法定程序，自應認均有證據能
    力。
貳、實體事項：
一、被告莊木郎於本院審理時，固不否認確於上開時地，對告訴
    人莊容禎陳述「你走嘛! 有本事你走啊! 」、「我用這一點
    ，我就ㄎㄧㄚ（台語）死妳了啦」等語，惟矢口否認有何恐嚇
    危害安全之故意，辯稱：本件是因為莊容禎在上開時地開車
    時，不斷向我女兒莊嘉真所駕駛的車輛按鳴喇叭、閃大燈，
    後來又搖下車窗謾罵我女兒「會不會開車」等語，並對我女
    兒比出不雅手勢，我當時是因為生氣，太過激動才會說上面
    的話，我並沒有要恐嚇莊容禎的意思云云。經查：
　㈠被告於108年8月11日下午5時許，乘坐其女莊嘉真所駕駛A 車
    ，行經系爭路段時，適有駕駛B車之告訴人莊容禎與被告所
    搭乘A 車同向駕駛於系爭路段，因B車車速過慢遭A車鳴按一
    聲喇叭並超車後，B車隨即尾隨於A車後方接續對A 車鳴按喇
    叭、閃大燈等節，致被告、莊嘉真心生不滿，被告及莊嘉真
    即利用兩車均停等紅燈之機會下車後，站在告訴人B車前方
    並向告訴人大聲咆哮、指責告訴人之駕駛行為，而被告更向
    告訴人恫稱：「你走嘛! 有本事你就走啊! 」、「我用這一
    點，我就ㄎㄧㄚ（台語）死妳了啦」等節，為被告所不爭執，
    核與證人即被告女兒莊嘉真、證人即告訴人莊容禎證述情節
    大致相符（見偵字卷第15至19頁、21至22頁、85至88頁、97
    至100 頁，易字卷第63至71頁），復經原審勘驗卷內所附A
    車、B 車均停等紅燈時之錄影光碟屬實，有原審109年4月16
    日勘驗筆錄在卷可稽（見易字卷第33至35頁），是前揭事實
    ，洵堪認定。
　㈡按刑法第305 條恐嚇罪之恐嚇，係僅以通知加害之事使人恐佈為已足，不必果有加害之意思，更不須有實施加害之行為；至於危害通知之方法，亦無限制，無論明示之言語、文字、動作或暗示其如不從將加危害，苟已足使對方理解其意義之所在，並足以影響其意思之決定與行動自由者均屬之。至於被害人是否心生畏懼，亦應本於社會客觀經驗法則以為判斷基準（最高法院75年度台上字第5480號、81年度台上字第867號判決意旨參照）。經查，被告於上開時地，因與告訴人有行車糾紛，進而大聲對告訴人咆哮並陳述「你走嘛! 有本事你就走啊! 」、「我用這一點，我就ㄎㄧㄚ（台語）死妳了啦」等節，業經本院認定如前，衡諸被告與告訴人斯時因行車糾紛早有爭執，被告及證人莊嘉真於系爭路段停等紅燈時下車，已為對告訴人大聲咆哮、責罵告訴人、要求告訴人道歉等舉措，足信當時氣氛甚為緊張，證人莊容禎於審理中證述：我當時會感到恐懼的原因，是因為兩部車子停等紅燈時，被告及其女兒下車就以非常不理性的態度指責我，並且站在我車子的前方以非常大聲的音量罵我，責罵我的時候也距離我非常的近，不斷地要求我要道歉，我認為被告和莊嘉真沒有辦法溝通，就對我先生表示那我們走好了，被告就開始說「我走的話試試看」這類的話，又說要「掐死我」，我認為被告叫我走是講反話，在當時的客觀情形下，我開車過程中被人用停等紅燈機會攔下來，又不停被大聲指責、吼叫、要求道歉，…即使被告是說「要ㄎㄧㄚ（台語）死我」而非「掐」，我在當時的情狀下真的感到很恐懼，也不敢擅自開車離開等語（見易字卷第64至71頁），由此足證被告上開所言，確造成告訴人恐懼之感；又依本案案發之起因、被告與告訴人間爭吵情形、被告之態度等客觀情狀，就社會一般通念判斷，被告向告訴人所述「你走嘛! 有本事你就走啊!」之詞，顯非被告認為本件行車糾紛已然落幕而要告訴人離開之真意，反係意指告訴人若就此離去，將有後更多麻煩、受刁難之事，其言語客觀上自已造成告訴人行動自由之將來危害；而被告向告訴人所述「我用這一點，我就ㄎㄧㄚ（台語）死妳了啦」，更係明指要以行車糾紛之事刁難告訴人、找告訴人之麻煩，此經被告於原審審理中坦認「ㄎㄧㄚ（台語）」字係指刁難之意思甚明（見易字卷第32頁），由此益可證被告顯然係以上開話語，告知倘告訴人因此離開現場，告訴人將會因此受到刁難或其他麻煩、不利益等節，客觀上已然涉及刑事上加害告訴人之身體自由之惡害通知而恐嚇危害告訴人之行動自由，甚為顯然。被告為智識正常且具社會經驗之成年人，應知曉其於斯時情狀下使用上揭話語，當屬對於將來之惡害告知，且已使人心生畏怖，猶執意為之，是其主觀上自具有恐嚇危害他人之犯意，應堪認定。
　㈢對被告辯解不採之理由：被告於本院審理時雖辯稱：伊係因
    告訴人駕駛B 車有不理智之按鳴喇叭、閃大燈、或以不雅手
    勢及言語辱罵莊嘉真之行為，因此致生本件糾紛云云。惟縱
    使被告與告訴人間有行車糾紛在前，因此使被告為本件犯行
    在後，而其等間有行車糾紛之事實為被告為本件犯行之動機
    及原因，縱依被告所述告訴人有對其女兒莊嘉真比不雅手勢
    或為上開其他行為，然此並無礙於被告為上開犯行之認定。
　㈣綜上所述，被告前開所辯，應屬事後卸責之詞，不足採信，
    本件事證明確，應依法論科。
二、論罪科刑
  ㈠被告行為後，刑法第305 條於108年12月25日修正公布，並於
    108 年12月27日生效。修正前刑法第305 條第1 項之罰金刑
    刑度為「300 元以下」，並依刑法施行法第1 條之1 第2 項
    本文規定將罰金數額修正提高30倍，換算為新臺幣「9,000 
    元」，修正後刑法第305 條僅將罰金刑刑度明文修正為「9,
    000 元」，新舊法處罰之輕重相同，故無比較適用之問題，
    非刑法第2 條第1 項所指之法律有變更，即無該條之適用，
    均應依一般法律適用原則，適用裁判時法（最高法院95年度
    第21次刑事庭會議決議參照）。
　㈡核被告所為係犯刑法第305 條之恐嚇危害安全罪。被告先後
    向告訴人恫嚇稱以「你走嘛! 有本事你就走啊! 」、「我用
    這一點，我就ㄎㄧㄚ（台語）死妳了啦」等詞，係於密切接近
    之時間對告訴人為之，侵害法益同一，應係出於單一犯罪決
    意為之，各次舉動間之獨立性極為薄弱，依一般社會健全觀
    念，在時間及地點差距上，難以強行分開，應視為數個舉動
    之接續犯行，合為包括之一行為予以評價，而僅論以一罪。
    公訴意旨雖未載明被告亦對告訴人恫稱：「你走嘛! 有本事
    你就走啊! 」等語，然此部分業經檢察官於原審補充起訴書
    所載事實，並有勘驗案發時之錄影畫面確認在卷，此核與被
    告所恫嚇「我用這一點，我就ㄎㄧㄚ（台語）死妳了啦」等語
    間屬於包括之一行為而具實質上一罪關係，為起訴效力所及
    ，本院自得就併予審究。
三、原審以行為人之責任為基礎，審酌被告與告訴人僅因細微之
    行車糾紛即心生不滿，不思以理性、和平方式解決，更以大
    聲咆哮方式向告訴人為前揭言詞恫嚇，使告訴人心生畏懼，
    實無助事情解決，所為要不足取；兼衡告訴人有不理智之駕
    駛行為及以言詞、手勢指責莊嘉真在先，致使被告心生不滿
    ，憤而為本件犯行之動機情節，另依被告之犯後態度、雙方
    未達成和解，以及被告自稱國中畢業之智識程度，職業為司
    機，家庭經濟狀況為小康、素行、犯罪所生危害等一切情狀
    ，量處被告拘役30日，並諭知易科罰金之折算標準，經核原
    審之認事用法並無不當，量刑亦屬妥適。　　
四、對檢察官及被告上訴意旨不採之理由：　　
  ㈠檢察官上訴意旨略以：被告於偵查及審理中均飾詞狡辯，毫
    無悔意，犯後態度不佳，參以被告迄今尚未與告訴人莊容禎
    達成和解，更未賠償告訴人分文等情，而原審僅判處拘役30
    日，量刑實屬過輕，顯難達到對於被告個人之教化功能以及
    防止他人效尤懲儆目的，是原審判決刑之量定即難認妥適，
    請求改判較重之刑云云。惟按法官為量刑之裁量時，本得依
    據個案情節，參酌刑法第57條各款例示之犯罪情狀，於法定
    刑度內量處被告罪刑；除有逾越該罪法定刑或法定要件，或
    未能符合法規範體系及目的，或未遵守一般經驗及論理法則
    ，或顯然逾越裁量，或濫用裁量等違法情事以外，自不得任
    意指摘其量刑違法（參照最高法院80年台非字第473 號、75
    年台上字第7033號、72年台上字第6696號、72年台上字第36
    47號判例）。經查，本件原審於量刑時，已就刑法第57條所
    規定之各款事由，詳加審酌一切情狀，經核原審量刑未逾法
    定刑度，亦無量刑輕重相差懸殊等裁量權濫用或違反比例原
    則之情形，已充分斟酌客觀上之適當性、相當性及必要性要
    求，亦難認原審量刑有何不當。
　㈡被告上訴意旨略以：被告並未向告訴人稱「我掐死你了啦」
    ，被告縱使有陳述「有本事你走啊」或口氣激烈、激動、近
    乎嘶吼等情，而無上開構成要件之加害生命、身體、自由、
    名譽等事，此也非刑法處罰之對象，被告係因告訴人係辱罵
    被告之女兒及比中指，被告始有強烈之情緒反應，並要求告
    訴人道歉，難謂被告有加害告訴人生命、身體、自由、名譽
    之意思；縱使當下有情緒發洩性之謾罵、指摘，亦不足以認
    定被告確有具體加害告訴人生命、身體、財產之意思。又民
    眾遇有糾紛，本得以自己屬意之方式解決，只要不涉及加害
    生命、身體、自由、名譽或其他不法之舉，有何不可？俗語
    所稱「比誰的拳頭大」與本案不相同，至少該俗諺已有隱含
    加害身體之意思在內，本案被告並無任何加害他人身體之言
    語或動作在內。縱使被告口氣激烈、激動，此非刑法處罰之
    對象，原審認為被告因而涉犯恐嚇罪，認事用法顯有違誤云
    云。經查：
　1.被告於上揭時、地，有向告訴人恫稱：「你走嘛!有本事你
    就走啊!」、「我用這一點，我就ㄎㄧㄚ（台語）死妳了啦」等
    節，業經本院認定如前，惟原判決並未認定被告有向告訴人
    稱「我掐死你了啦」等語，縱起訴書所述犯罪事實有誤，亦
    不影響本院之認定，被告上訴意旨執此指摘原判決，委無可
    採。
　2.被告因與告訴人有行車糾紛，進而大聲對告訴人咆哮並陳述「你走嘛! 有本事你就走啊! 」、「我用這一點，我就ㄎㄧㄚ（台語）死妳了啦」等節，綜合上揭用語之內容前後比對，被告前開所述之內容，並非僅是情緒發洩性之謾罵、指摘而已，客觀衡之，其用語已具有禁止告訴人離去、加害告訴人自由之惡害通知之性質。亦即，依被告為前揭話語之脈絡及當時現場之客觀狀態詳加以參，倘告訴人因此離開現場，告訴人將會因此受到刁難或其他麻煩、不利益之意。從而，被告使用上開話語，已然涉及刑事上加害告訴人之身體自由之惡害通知，並非單純在遇有糾紛得以自己屬意之方式解決之範疇。故被告上訴意旨猶執前詞置辯，自非可採。
  3.被告上訴意旨另主張原判決載有俗語所稱「比誰的拳頭大」
    方式處理糾紛等語，顯有違誤云云，惟原判決係以此說明，
    縱使被告與告訴人間有行車糾紛之事實，仍不得將其恐嚇告
    訴人安全之舉措合法化，藉以駁斥被告上開所辯，原判決所
    為上揭論述，並無違反論理及經驗法則，核無違誤之處。是
    被告執此指摘原判決，亦無可採。
五、從而，檢察官上訴意旨以原審量刑過輕、被告上訴意旨猶執
    前詞指摘原判決等節，俱無可採，其等之上訴均為無理由，
    應予駁回。　   
據上論斷，應依刑事訴訟法第368條，判決如主文。
本案經檢察官蘇佩鈺到庭執行職務。
中　　華　　民　　國　　109 　年　　9 　　月　　24　　日
                  刑事第二十五庭審判長法　官  邱滋杉
                                      法　官  文家倩
                                      法　官  黃翰義
以上正本證明與原本無異。
不得上訴。
                                      書記官  邱鈺婷
中　　華　　民　　國　　109 　年　　9 　　月　　24　　日